臺北高等行政法院判決
　　　　　　　　　　　　　　　93年度簡字第00420號
原　　　告　環緯股份有限公司
代　表　人　甲○○
訴訟代理人　施博文（會計師）
被　　　告　財政部臺北市國稅局
代　表　人　張盛和（局長）住同上
訴訟代理人　乙○○
上列當事人間因營利事業所得稅事件，原告不服財政部中華民國
93年1月6日台財訴字第0920057360號訴願決定，提起行政訴訟。
本院判決如下：
    主  文
訴願決定及原處分（復查決定）均撤銷。
訴訟費用由被告負擔。
　　事實及理由
一、事實概要：緣原告民國（下同）87年度未分配盈餘申報，原
    列報減除彌補以往年度之虧損新台幣（下同）1,781,721元
    ，經被告初查以其87年12月31日資產負債表帳載本期損益為
    稅後純損882,900元，依所得稅法施行細則第48條之10第4項
    規定，並無盈餘可供彌補以往年度之虧損，乃調整其87年度
    彌補以往年度之虧損數為0元，並依行為時所得稅法第66條
    之9第2項規定，核定原告87年度未分配盈餘為1,781,721元
    ，加徵10%之營利事業所得稅178,172元。原告不服，申請復
    查，未獲變更，復提起訴願，經遭駁回，遂向本院提起本件
    行政訴訟，聲明請求撤銷原處分及訴願決定。
二、原告起訴意旨略稱：
  (一)按法律立法原意之解釋必須注重法律發生之原因、理由及當
    時一切情事，本於邏輯推理，求其應有的涵意，尤其涉及租
    稅事項之法律，其解釋應本於租稅法律主義之精神，並依各
    該法律之立法目的，衡酌經濟上之意義及實質課稅之公平原
    則為之。
  (二)所得稅法第66條之9之立法意旨，係為「二、為正確計算應
    加徵10%營利事業所得稅之未分配盈餘，爰於第2項明定未分
    配盈餘之計算基礎。原則上以實際可供分配之稅後盈餘為準
    ，即除當年度課稅所得額外，其屬依法減免所得稅之所得額
    、不計入所得課稅之所得額等，亦應併入計算未分配盈餘，
    同時各該營利事業依法不能分配或已不存在之所得，亦准予
    減除，俾使未分配盈餘之計算臻於公平合理。」準此，「彌
    補以往年度之虧損」，依其文義解釋及立法解釋，不論有無
    實際彌補以往年度虧損，只要有以往年度虧損，依法應可自
    未分配盈餘減除。
  (三)參照公司法第232條第1項規定「公司非彌補虧損．．．，不
    得分派股息及紅利」之規定可知，累積未分配盈餘應減除「
    依法不能分配之所得」方能使未分配盈餘之計算臻於公平合
    理，此亦符合前揭所得稅法規定之「彌補以往年度之虧損」
    為未分配盈餘減除項目之立法意旨。
  (四)司法院釋字第217號解釋中曾說明，課稅原因事實之有無及
    有關證據之證明力如何，乃屬事實認定問題，不屬於「租稅
    法律主義」之範圍。同時依所得稅法第22條規定：「會計基
    礎，凡屬公司組織者，應採用權責發生制。其非公司組織者
    ，得因原有習慣或因營業範圍狹小，申報該管稽徵機關採用
    現金收付制。」未分配盈餘之計算縱依稅捐稽徵機關核定之
    盈餘為準，但同時為符合公司會計的應計基礎制，對於部分
    非公司不分配而實因公司不能分配之盈餘准許先行扣除後再
    加計應加徵10%的營利事業所得稅。
  (五)授權命令之訂定，應在授權範圍內，以不違反授權立法目的
    。行政院公佈之所得稅法施行細則（以下簡稱施行細則）係
    「命令」，其訂定範圍，須依「授權命令不違反授權目的」
    之意旨為與所得稅法具有同等效力。準此，被告機關援引已
    逾越所得稅法（母法）規定之施行細則第48條之10第4項規
    定補徵原告178,172元營利事業所得稅之處分，依「命令不
    得牴觸法律之原則」或授權命令逾越授權範圍，均屬無效，
    其所為之處分，依法應予撤銷。
三、被告則以：按「自87年度起，營利事業當年度之盈餘未作分
    配者，應就該未分配盈餘加徵10%營利事業所得稅，不適用
    第76條之1規定。前項所稱未分配盈餘，係指經稽徵機關核
    定之課稅所得額，加計同年度依本法或其他法律規定減免所
    得稅之所得額、不計入所得課稅之所得額、已依第39條規定
    扣除之虧損及減除左列各款後之餘額：一、當年度應納之營
    利事業所得稅。二、彌補以往年度之虧損。三、已由當年度
    盈餘分配之股利淨額或盈餘淨額。四、已依公司法或其他法
    律規定由當年度盈餘提列之法定盈餘公積，或已依合作社法
    規定提列之公積金及公益金。五、依本國與外國所訂之條約
    ，或依本國與外國或國際機構就經濟援助或貸款協議所訂之
    契約中，規定應提列之償債基金準備，或對於分配盈餘有限
    制者，其已由當年度盈餘提列或限制部分。六、已依公司或
    合作社章程規定由當年度盈餘給付之董、理、監事職工紅利
    或酬勞金。七、依證券交易法第41條之規定，由主管機關命
    令自當年度盈餘已提列之特別盈餘公積。八、處分固定資產
    之溢價收入作為資本公積者。九、當年度損益計算項目，因
    超越規定之列支標準，未准列支，而具有合法憑證或能提出
    正當理由者。十、其他經財政部核准之項目。前項第3款至
    第8款，應以截至各該所得年度之次一會計年度結束前，已
    實際發生者為限。第2項未分配盈餘之計算，如於申報時尚
    未經稽徵機關核定者，得以申報數計算之。其後經核定調整
    時，稽徵機關應依第100條規定辦理。第2項所稱課稅所得額
    ，其經會計師查核簽證申報之案件，應以納稅義務人申報數
    為準計算。」、「本法第66條之9第2項第2款所稱彌補以往
    年度之虧損，係指營利事業以當年度之未分配盈餘實際彌補
    其以往年度累積虧損之數額。」分別為行為時所得稅法第66
    條之9及施行細則第48條之10第4項所明定。原告87年度未分
    配盈餘，申報「彌補以往年度之虧損」為1,781,721元，被
    告原核以原告87年12月31日資產負債表帳載本期損益為稅後
    純損882,900元，並無盈餘可供彌補以往年度之虧損，乃調
    整核定「彌補以往年度之虧損」為0元，核定87年度未分配
    盈餘為1,781,721元，應加徵10%營利事業所得稅為178, 172
    元。查施行細則係依所得稅法第121條之立法授權而訂定，
    此由施行細則第1條及所得稅法第121條有明文可知。即施行
    細則無非主管稅務機關，依據法律或有關法令規定意旨，就
    各類稅款調查、審核及徵收訂定細則，亦即在執行前揭所得
    稅法之規定而訂定，俾使全國各稅捐稽徵機關與營利事業一
    體適用遵循，並未逾越所得稅法之規定或加重人民負擔，與
    憲法亦無牴觸。本案原告87年度未分配盈餘，申報「彌補以
    往年度之虧損」為1,781,721元，被告原核定以原告87年度
    財務會計帳載為稅後純損882,900元，並無盈餘可供彌補以
    往年度之虧損，有原告87年度資產負債表附案為憑，乃調整
    核定彌補以往年度之虧損為0元，核定87年度未分配盈餘為
    1,781,721元，尚無違誤，茲原告復執前詞爭執，核無足採
    等語為辯。
四、本院查：按所得稅法第66條之9第1項規定：「自87年度起，
    營利事業當年度之盈餘未作分配者，應就該未分配盈餘加徵
    10%營利事業所得稅，．．．」、第二項規定：「前項所稱
    未分配盈餘，係指經稽徵機關核定之課稅所得額，加計同年
    度依本法或其他法律規定減免所得稅之所得額、不計入所得
    課稅之所得額、已依第39條規定扣除之虧損及減除左列各款
    後之餘額︰．．．二、彌補以往年度之虧損。．．．」，上
    開規定乃為避免營利事業藉保留盈餘規避股東或社員之稅負
    ，並基於實施兩稅合一制度後之稅收損失，不應由股東以外
    之納稅義務人負擔，乃明定營利事業應自87年度起，就當年
    度之未分配盈餘加徵10%營利事業所得稅。又為正確計算應
    加徵10%營利事業所得稅之未分配盈餘，爰用定未分配盈餘
    之計算基礎。原則上以實際可供分配之稅後盈餘為準，即除
    當年度課稅所得額外，其屬依法減免所得稅之所得額，不計
    入所得課稅之所得額等，亦應併入計算未分配盈餘，同時各
    該營利事業依法不能分配或已不存在之所得，亦准予扣除，
    俾使未分配盈餘之計算臻於公平合理。次按所得稅法第66條
    之9第2項第2款規定之「彌補以往年度之虧損」，並未明定
    須以「實際彌補」其以往年度累積虧損之數額為限，施行細
    則第48條之10第4項規定：「本法第66條之9第2項第2款所稱
    彌補以往年度之虧損，係指營利事業以當年度之未分配盈餘
    實際彌補其以往年度累積虧損之數額」，將法定得予扣除之
    項目為限縮之規定，難謂與母法之規定意旨相符。基於課稅
    應符合公平合理之原則，本院於審判案件時，自得就所得稅
    法第66條之9之規定，表示合法適當之見解。準此，公司當
    年度如有依所得稅法或其他法律規定減免所得稅之所得額，
    或不計入所得課稅之所得額，雖可依法免予計入當年度之課
    稅所得課徵營利事業所得稅，惟該項所得仍應計入該公司全
    年之所得額內，計算其未分配盈餘（司法院釋字第506號解
    釋參照）。同時，營利事業如有實際不可供分配之所得，亦
    應准予扣除。換言之，依上開規定計算之未分配盈餘，如依
    規定無法「實際彌補」以往年度之虧損時，仍應准予調整於
    扣除以往年度之虧損後加徵10%營利事業所得稅，方符公平
    合理之原則。（最高行政法院93年度判字第1348號、94年度
    判字第254號判決參照）。
五、本件依復查及訴願決定所認定之事實，原告87年度未分配盈
    餘申報，原列報減除彌補以往年度虧損1,781,721元，經被
    告以其87年12月31日資產負債表帳載本期損益為稅後純損
    882,900元，並無盈餘可供彌補以往年度之虧損，乃調整核
    定彌補以往年度之虧損為0元，並依所得稅法第66條之9第2
    項規定，核定原告87年度未分配盈餘為1,781,721元，加徵
    10%之營利事業所得稅178,172元。惟查原告主張其87年底資
    產負債表帳載本期損益為純損882,900元，原告原申報彌補
    以往年度虧損1,781,721元，被告竟於核定時調整為0元，而
    認原告87年度未分配盈餘為1,781,721元，然依「彌補以往
    年度虧損」文義解釋及立法解釋，不論有無實際彌補以往年
    度虧損，只要有以往年度虧損，依法應可自未分配盈餘減除
    ，又參照公司法第232條第1項「公司非彌補虧損．．．，不
    得分派股息及紅利。」之規定可知，累積未分配盈餘應減除
    「依法不能分配之所得」方能使未分配盈餘之計算臻於公平
    合理，此亦符合所得稅法規定之「彌補以往年度之虧損」為
    未分配盈餘減除項目之立法意旨等語。經查，因為原告在87
    年度止屬86年度以前所累積虧損之數額（5,612,584元），
    而原告以1,781,721元列報減除彌補以往年度虧損，依上開
    說明意旨，如未准扣除原告以往年度之虧損，即與所得稅法
    第66條之9規定應使未分配盈餘之計算臻於公平合理之意旨
    有違，故應許可原告實際彌補上開累積虧損。原處分逕以原
    告87年度未分配盈餘為1,781,721元，加徵10%之營利事業所
    得稅178,172元，已有不適用法規及適用不當之違誤，訴願
    決定予以維持，即有未合。原告聲明求為撤銷訴願決定及原
    處分（即複查決定），即無不合，應予准許，應由本院將訴
    願決定及原處分均撤銷，由被告另為適法之複查決定，以符
    法制。又本件依卷內資料，事證已臻明確，爰不經言詞辯論
    為判決。
據上論結，本件原告之訴為有理由，爰依行政訴訟法第233條第1
項、第236條、第98條第3項前段，判決如主文。
中　　華　　民　　國　　94　　年　　4　 　月 　13   　日
                           第一庭　法　官  陳秀
上為正本係照原本作成。
本件以訴訟事件所涉及之法律見解具有原則性者為限，始得於本
判決送達後20日內向本院提出上訴狀並表明上訴理由，如已於本
判決宣示後送達前提起上訴者，應於判決送達後20日內補具上訴
理由（均按他造人數附繕本），且經最高行政法院許可後方得上
訴。
中　　華　　民　　國　　94　　年　　4　 　月 　13　   日
 　　  　　　　　　　   　　　     書記官  呂美玲
